【裁判字號】    98,家再易,2
【裁判日期】    990609
【裁判案由】    聲請剩餘財產分配
【裁判全文】
臺灣高等法院高雄分院民事判決         98年度家再易字第2號
再審原告    乙○○
訴訟代理人  蔡錫欽律師
複代 理 人  許龍升律師
再審被告    甲○○
訴訟代理人  楊申田律師
複代理人    吳淑靜律師
上列當事人間請求聲請剩餘財產分配事件，再審原告對於民國98
年1 月7 日本院97年度家上字第47號確定判決，提起再審之訴，
本院於民國99年5 月26日言詞辯論終結，判決如下：
    主  文
再審之訴駁回。
再審訴訟費用由再審原告負擔。
    事實及理由
一、再審原告主張：鈞院97年度家上字第47號確定判決對再審被
    告所提起聲請剩餘財產之訴，有民事訴訟法第496 條第1 項
    第13款發現未經斟酌之證物或得使用該證物及第1 款適用法
    規顯有錯誤之情形，其理由如下：
  (一)再審被告自方偉豪帳戶於民國（下同）91年9 月16日提領新
    台幣（下同）50萬元現金，當日借給劉正光10萬元，此有借
    還款記錄影本1 份可參，另91年12月5 日自方瑋婷帳戶提領
    現金20萬元，同日借給劉正光30萬元。又92年2 月25日自方
    瑋婷帳戶提領2 次分別9 萬7 千元及9 萬2 千元合計18萬9
    千元，同日借給劉正光18萬8 千元，足見再審被告提領上開
    方瑋豪及方瑋婷款項並非混合兩造生活之使用，自屬無疑，
    又原確定判決暨扣除劉正光之借款，又扣除方偉豪及方瑋婷
    之特有財產，顯有重複扣除之嫌，此重覆扣款之計算，即屬
    違背論理法則。
  (二)原確定判決對於方緯豪、方瑋婷特有財產182 萬1374元，再
    審被告提領出與再審被告財產混合使用，應予扣除云云。惟
    查，再審被告自方偉豪、方瑋婷帳戶分別於91年9 月16日提
    領50萬元、91年10月18日2 筆1 筆提領60萬元現金、1 筆匯
    款27萬9 千元、91年12月5 日提領現金20萬元及92年2 月25
    日自方瑋婷提領2 次分別9 萬7 千元及9 萬2 千元合計18萬
    9 千元，同日自方偉豪提領2 萬8 千元現金計21萬7 千元，
    等均屬金額龐大之金額，未據再審被告提出證據證明提領或
    匯款之用途，如何認定兩造生活之混合使用，亦屬與經驗法
    則有違。
  (三)再審被告於台灣高雄少年法院96年度家抗字第98號（協股）
    改定監護權事件，再審被告於訪視報告曾承認坐落高雄市○
    ○區○○街123 巷45號房地係用前夫之保險金購買，此有訪
    視報告影本在卷可稽。足見方偉豪及方偉婷之特有財產係購
    買上開房地，並非係訴外人劉正光償還再審被告之借款，縱
    使方偉豪及方偉婷之特有財產係再審被告先借給劉正光，再
    以償還系爭房地之價款，因此，方偉豪及方偉婷之特有財產
    182 萬1374元，與劉正光償還借款顯有重覆扣除之嫌，亦違
    反計算方式，同亦違反經驗法則。
  (四)前程序確定判決未斟酌還款紀錄及訪視報告，故認定事實違
    反經驗法則。爰於法定期限內提起本件再審之訴，並聲明：
    (一)鈞院98年1 月7 日之97年度家上第47號不利於再審原告之
    確定判決部分廢棄。(二)再審被告應再給付再審原告91萬0687
    元，及自94年11月27日起至清償日止按年息5%計算之利息。
    (三)再審訴訟費用由再審被告負擔。
二、再審被告則以，(一)再審原告以民事訴訟法第496 條第1 項第
    13款發現未經斟酌之證物或得使用該證物為再審事由，並提
    出借款還款記錄影本及訪視報告影本為據，惟該二證物於前
    訴訟程序業已提出，並經一、二審事實審法院詳查斟酌後論
    述於理由內，又經最高法院裁定駁回再審原告主張之理由不
    備之違背法令之上訴理由，是該等證物雖存在於事實審言詞
    辯論終結前，惟非再審原告不知有此證物，致未經斟酌而現
    始知之者，其主張不符民事訴訟法第496 條第1 項第13款之
    規定。(二)本件再審原告之再審聲請狀僅以民事訴訟法第496
    條第1 項第13款為聲請再審之事由，並未以同法第496 條第
    1 項第1 款為聲請再審之事由，甚於98年7 月23日下午3 時
    20分第一次行準備程序時，亦表明其聲請再審僅係以民事訴
    訟法第496 條第1 項第13款為訴訟標的，而未提及同法496
    條第1 項第1 款之事由，迄至98年8 月27日始提出準備書狀
    追加民事訴訟法第496 條第1 項第1 款適用法規顯有錯誤為
    本件聲請再審之事由，顯已逾民事訴訟法第500 條第1 項應
    於30日之不變期間內為之之規定，其訴自不合法等語資為抗
    辯，並聲明：再審之訴駁回，訴訟費用由再審原告負擔。
三、本院之判斷：
  (一)查，本件再審原告於98年4 月17日收受最高法院98年度台上
    字第588 號民事裁定，此業經本院調閱前程序全卷查明無誤
    ，是本件提起再審之訴合法期間之末日本應為98年5 月17日
    ，惟該日適逢星期日，故末日順延一日為98年5 月18日，而
    再審原告係於98年5 月18日提起本件再審之訴，有再審之訴
    起訴狀在卷可稽，自未逾30日之不變期間，先予明。
    又，再審原告於再審之訴起訴狀即具體表明前述之再審事由
    ，當時其引用之依據雖為民事訴訟法第496 條第1 項第13款
    ，惟嗣於98年8 月27日具狀主張其於再審之訴起訴狀所表明
    之前述之再審事由，亦構成民事訴訟法第496 條第1 項第1
    款之再審事由，此種情形，仍應認為未逾30日之不變期間（
    最高法院67年6 月6 日民庭總會決議參照）。
  (二)本院前程序確定判決是否有民事訴訟法第496 條第1 項第13
    款規定之再審事由？
    按民事訴訟法第496 條第1 項第13款所謂當事人發現未經斟
    酌之證物或得使用該證物者，後指前程序事實審之言詞辯論
    終結前已存在之證物，因當事人不知有此，致未經斟酌，現
    始知之者而言，經查，再審原告所提出之所謂未經斟酌之證
    物借還款記錄影本及訪視報告影本於前程序業已提出，並經
    本院前程序確定判決斟酌後論述於理由內，故再審原告此部
    分主張並不可採。
  (三)本院前程序確定判決是否有民事訴訟法第496 條第1 項第1
    款之再審事由？
    1.經查，依再審原告主張之「再審被告自方偉豪帳戶於91年
      9 月16日提領50萬元現金，當日借給劉正光10萬元，此有
      借還款記錄影本一份可參，另91年12月5 日自方瑋婷帳戶
      提領現金20萬元，同日借給劉正光30萬元，又92年2 月25
      日自方瑋婷帳戶提領二次分別為9 萬7000元及9 萬2000元
      合計18萬9000元，同日借給劉正光18萬8000元」等情，可
      見91年9 月16日自方偉豪帳戶提領50萬元，當日借給劉正
      光者為10萬元，剩餘之40萬元做他用，91年12月5 日自方
      瑋婷帳戶提領20萬元，同日借給劉正光者為30萬元，依常
      理，再審被告自應自自己之財產拿出10萬元湊足30萬元借
      給劉正光，又再審被告於92年2 月25日自方瑋婷帳戶提領
      18萬9000元，同日借給劉正光者為18萬8000元，顯見剩餘
      之1000元做他用，是基此事實適足以認定再審被告有將其
      代管之方偉豪、方瑋婷之特有財產提領混合再審被告個人
      財產使用收益之事實，故本院前程序確定判決認定再審被
      告有自方偉豪、方瑋婷之帳戶提領款項而與再審被告個人
      財產混合使用收益，自屬正當，並無違反經驗法則之情事
      。
    2.次查，依訪視報告，再審被告雖曾承認坐落高雄市○○區
      ○○街123 巷45號房地係用前夫之保險金購買，惟查，該
      保險金僅182 萬1374元，而上開青山街房地價值為439 萬
      5663元，此有鑑定報告二份附於前程序卷可稽，故該保險
      金顯不足以購買上開房地，尚須以再審被告個人財產始足
      以購買該屋，且再審被告個人財產部分顯大於上開保險金
      ，原確定判決於計算再審被告剩餘財產時扣除上開保險金
      （即方偉豪、方瑋婷之特有財產）並加上對劉正光之剩餘
      債權額（扣除已清償之250 萬元後之剩餘債權），尚難認
      有重複扣除之違反經驗法則之不當情事。故再審原告主張
      之此部分再審事由，亦不可採。
四、綜上所述，再審原告提起本件再審之訴為無理由，應予駁回
    。
五、據上論結，本件再審之訴為無理由，依民事訴訟法第505 條
    、第78條，判決如主文。
中    華    民    國    99    年    6     月    9     日
                              民事第四庭
                                  審判長法官  蔡文貴
                                  法      官  謝靜雯
                                  法      官  黃科瑜
以上正本證明與原本無異。
本件不得上訴。
中    華    民    國    99    年    6     月    11    日
                                  書  記  官  彭筱瑗

司法院資訊處製作；財團法人民間司法改革基金會備份。
